臺灣臺中地方法院刑事判決　99年度易字第3150號
公　訴　人　臺灣臺中地方法院檢察署檢察官
被　　　告　藍通國
　　　　　　林稚軒
共　　　同
選任辯護人　林忠宏律師
上列被告等因妨害自由案件，經檢察官提起公訴（98年度偵字第
17091號、99年度偵字第8616號），本院判決如下：
    主    文
藍通國共同以強暴、脅迫使人行無義務之事，處有期徒刑肆月，
如易科罰金，以新臺幣壹仟元折算壹日。
林稚軒共同以強暴、脅迫使人行無義務之事，處拘役伍拾日，如
易科罰金，以新臺幣壹仟元折算壹日。
    犯 罪 事 實
一、藍通國（涉嫌賭博部分，另由檢察官偵辦中）與陳淇水為朋
    友關係，陳淇水與友人陳振生有金錢往來。於民國98年6月3
    0日晚上7時許，陳淇水邀陳振生前往位於南投縣草屯鎮○○
    路45號之藍通國住處，陳振生見藍通國與其他姓名年籍不詳
    之3名成年男子在上址以麻將聚賭財物，因禁不起誘惑而加
    入賭局，並與藍通國、陳淇水、上開3名成年男子，以麻將
    及骰子（俗稱筒仔）方式賭博財物，每次下注至少新臺幣（
    下同）1千元，陳振生賭輸向陳淇水轉向藍通國借取籌碼賭
    博，把玩約1小時後，陳振生因而賭輸66萬元，因未能即時
    償還賭債，遂於同日晚上某時簽發面額66萬元本票1紙予藍
    通國，藍通國再將該66萬元本票交由林稚軒保管。俟藍通國
    屢向陳振生催討償還上開賭債，更於同年7月4日，要求陳淇
    水找陳振生至其上址住處商談償還賭債事宜，陳振生則請友
    人王美麗陪同渠至藍通國上址住處協商還款事宜，然藍通國
    見陳振生仍不償還上開賭債，竟基於強暴、脅迫使人行無義
    務之事之犯意，對陳振生恫嚇：「今天這件事沒有喬好，沒
    有簽好，王美麗先回去，你不用回去，要把你腳弄斷，不讓
    你回去」等語（閩南語），使陳振生心生害怕，隨後復以行
    動電話聯繫姓名年籍不詳之2名成年男子（無證據證明係未
    成年人）為其催討賭債，見2名成年男子駕駛車牌號碼不詳
    之自小客車至其住處時，便開啟電動鐵捲門讓該2名成年男
    子進入上址住處，其中1名成年男子下車持疑似槍枝之物（
    未扣案，無證據足認具有殺傷力）並問：「是誰欠錢的？」
    ，見陳淇水指向陳振生，乃持該疑似槍枝之物毆打陳振生之
    胸部、頭部等處，使陳振生跌坐在地而心生畏懼，該名持槍
    之成年男子，復命陳振生進入上址住處客廳內，並恫稱：「
    你（陳振生）要簽有的，不要簽領不到的，不然要讓你死，
    還要找你全家」等語（閩南語），同時作勢裝填疑似子彈之
    物（未扣案，無證據足認具有殺傷力），此時陳振生驚嚇發
    抖不已。此時，林稚軒已明知藍通國找來上開2名成年男子
    進到上址住處，以強暴、脅迫手段向陳振生催討賭債，竟與
    藍通國共同承上開犯意之聯絡，拿出空白本票給陳振生簽寫
    ，並告訴陳振生各簽發面額20萬元、30萬元之本票一紙，惟
    陳振生驚嚇過度不知數字如何寫，林稚軒在旁教陳振生如何
    寫「貳拾萬」、「參拾萬」等字，使陳振生在上址住處客廳
    被迫再簽立面額20萬元、30萬元之本票各1紙後交給林稚軒
    ，其等以此強暴、脅迫方式使陳振生行無義務之簽發上開本
    票之事，迄至99年4月7日為警查獲為止，其等仍未返還陳振
    生第一次簽發面額66萬元之本票予陳振生。嗣經警於99年4
    月7日中午12時30分許，持本院核發之搜索票，至上址藍通
    國住處內執行搜索，扣得發票人均為陳振生，票據號碼為
    WG0000000、WG0000000、WG0000000號，面額各為66萬元、
    30萬元、20萬元之本票各1紙。
二、案經陳振生告訴及臺中縣警察局（已改制臺中市政府警察局
    ）移送臺灣臺中地方法院檢察署檢察官偵查起訴。
    理    由
壹、證據能力說明：
    按刑事訴訟法第159條之5規定，被告以外之人於審判外之陳
    述，雖不符刑事訴訟法第159條之1至同條之4之規定，而經
    當事人於審判程序同意作為證據，法院審酌該言詞陳述或書
    面陳述作成時之情況，認為適當者，亦得為證據。當事人、
    代理人或辯護人於法院調查證據時，知有第159條第1項不得
    為證據之情形，而未於言詞辯論終結前聲明異議者，視為有
    前項之同意。觀之上開規定之立法意旨，乃在於傳聞證據未
    經當事人之反對詰問予以核實，原則上先予排除。惟若當事
    人已放棄反對詰問權，於審判程序中表明同意該等傳聞證據
    可作為證據；或於言詞辯論終結前未聲明異議，基於尊重當
    事人對傳聞證據之處分權，及證據資料愈豐富，愈有助於真
    實發見之理念，且強化言詞辯論主義，使訴訟程序得以順暢
    進行，上開傳聞證據亦均具有證據能力。查本案下列引為證
    據之證據資料，未經檢察官、被告及其選任辯護人於本院言
    詞辯論終結前聲明異議，且依各該證據作成時之情形，並無
    違法不當或證據證明力明顯過低之瑕疵，認以之作為證據亦
    屬適當，依上開規定，自均有證據能力。
貳、實體部分
一、訊之被告藍通國、林稚軒對於前揭時、地，陳淇水與陳振生
    至上址藍通國住處以麻將及骰子把玩並下注金錢而聚賭，陳
    振生賭輸金錢後，向陳淇水借款，陳淇水轉向藍通國借錢轉
    借陳振生60餘萬元，並於同日開立票面金額66萬元之本票1
    張交予藍通國；其後於同年7月4日，陳淇水找陳振生至藍通
    國上址住處商談償還賭債事宜，陳振生請王美麗陪同至藍通
    國上址住處；陳振生有於藍通國上址住處之客廳，各簽立票
    面金額20萬元、30萬元之本票各1張交予藍通國等2人之事實
    ，均供承不諱，惟均矢口否認有脅迫陳振生簽發本票之行為
    ，(1)被告藍通國辯稱：陳振生在伊住處輸66萬元，第1次在
    伊住處，陳振生開65萬元本票1張給伊，第2次到伊住處時，
    陳振生說要用分期付款，伊表示同意，因陳振生不是欠伊錢
    ，是欠陳淇水的錢。陳振生是要開票給陳淇水，本票放在伊
    這裡。伊錢是借陳淇水，陳淇水再借給陳振生的，陳振生就
    全部簽發本票票交給伊。陳淇水要陳振生將渠欠陳淇水的錢
    直接轉開票給伊，伊沒有打電話找他人來毆打陳振生，是陳
    淇水與陳振生到伊房屋外商量後，陳振生就開1張20萬元、1
    張30萬元的本票給伊。伊叫陳振生開票係因渠在伊住處賭博
    輸了，才叫陳振生簽本票云云；(2)被告林稚軒亦辯稱：伊不
    知藍通國與陳振生等人為何會弄成這樣，伊都在上址住處，
    伊只有泡茶給陳振生等人喝，陳淇水、陳振生說要重簽本票
    ，伊才拿空白本票給陳淇水，之後伊在住處客廳泡茶、看電
    視，陳振生當時在客廳另一邊，渠問伊要怎麼寫，伊對陳振
    生說看渠何時有錢，就寫日期和多少錢，是陳振生要開票給
    陳淇水，陳淇水說票放在伊等上址處所，陳淇水要向陳振生
    收錢再拿錢還給伊等。陳振生開票後交給誰，伊並不知道，
    是藍通國將陳振生簽的本票交給伊保管；陳振生在伊上址住
    處賭博，沒有錢就向陳淇水拿錢，陳淇水沒有錢就向伊等借
    錢，因伊等不認識陳振生，由陳淇水出面幫陳振生借錢，陳
    淇水借20幾萬元，陳振生借66萬元；伊等在賭桌上直接將賭
    資交給陳淇水云云。
二、經查：
  (一)陳淇水帶陳振生於前揭98年6月30日至上址藍通國住處，以
    麻將及骰子（筒仔）把玩並下注金錢而聚賭，陳振生賭輸金
    錢後，向陳淇水借款，陳淇水轉向藍通國借錢轉借陳振生66
    萬元，並於同日開立票面金額66萬元之本票1張交予藍通國
    ；其後於同年7月4日，陳淇水找陳振生至藍通國上址住處商
    談償還賭債事宜，陳振生請王美麗陪同至藍通國上址住處；
    陳振生有於藍通國上址住處之客廳，各簽立票面金額20萬元
    、30萬元之本票各1張交予藍通國等2人之情，業據被告藍通
    國、林稚軒等2人坦承在卷，並有證人即告訴人陳振生及證
    人陳淇水、王美麗證述明確，堪可認定。
  (二)次查，證人陳振生於偵訊中證述：伊於98年6月30日與陳淇
    水共同至藍通國上址住處賭博而賭輸66萬元，因身無現款，
    而簽發66萬元本票給藍通國，其後藍通國屢向伊催討還上開
    賭債，於98年7月初，伊委請友人王美麗開車載伊至上址藍
    通國住處，陳淇水也在場，伊先在上址庭院協商無結果，藍
    通國即表示今日沒講好或喬好，伊就不用回去，腳要弄斷，
    不讓伊回去，並要伊試看看，伊當時本來與陳淇水在庭院討
    論，藍通國也在庭院裡，不久有年輕人開一部車到上址處，
    鐵捲門（即伸縮式柵欄鐵捲門）原本是關起來的，藍通國先
    打電話，之後用遙控器打開鐵捲門，其中一人持槍（疑似槍
    枝，無證據認定具有殺傷力）說是誰欠錢的，有人指向伊，
    該年輕人衝過來用槍指著伊，並用力打伊胸、頭部，伊往後
    跌倒，藍通國阻止說好了，才沒繼續打伊，該年輕人叫伊到
    客廳，並問伊何時還錢，叫伊開票，還說「你要簽有的，不
    要簽領不到的，不然要你死，還要找你全家」，逼伊簽本票
    20萬元、30萬元各一張，才放伊回家等語（第17091號偵卷
    第3-4、8-9、143、205-206頁）；復於本院審理中證述：「
    （為何你開立壹張66萬元本票給藍通國，而不是給其餘的人
    ？）我是跟藍通國借錢，輸給其他包含藍通國在內的四、五
    個人。（當天你向藍通國借多少錢？）我跟藍通國借了66
    萬元。你事後有無歸還給藍通國？或如何處理？約一個星期
    後，後來藍通國一直跟我要錢，一直約我到藍通國家，他家
    在草屯鎮○○路45號，他約我要談該筆錢如何返還，我說目
    前我沒有錢，給我一些時間，後來藍通國跟我說今天沒有還
    錢的話，今晚就不讓我回去，要將我的腳打斷。（藍通國說
    上開話語時，有何人在場？）王美麗、陳淇水及藍通國，林
    稚軒當時沒有在場。（藍通國後來有何動作？）過一陣子，
    就有兩個年輕人開一輛車出來，壹個拿槍，本來我與陳淇水
    在旁邊討論時，有壹個年輕人拿槍衝出來，拿槍撞我的胸部
    ，我就倒在地上，那兩名年輕人又壓我、叫我進去簽本票，
    我又簽了兩張本票合計共50萬元。（上開兩名年輕人如何進
    來？）藍通國開門讓那兩名年輕人進來，就是將外面伸縮的
    鐵門打開，高度約到胸口，是可以看到鐵門外面的情形。（
    上開兩名年輕人持槍毆打你，及押你簽本票過程中，藍通國
    有何反應？）沒有任何反應，沒有制止。（98年7月4日晚上
    19時許，有兩個年輕人開了一部車，對你有妨害自由的強制
    行為，該車是什麼顏色？）因為是晚上，所以不知道是銀色
    還是白色。（你剛剛說年輕人拿槍直接從你的胸部撞下去，
    現在你卻又說年輕人從你的背後過來，你看不清楚？）那年
    輕人一進來，都沒有說什麼，就直接把我撞倒。我與陳淇水
    在那裡討論如何還錢時，那兩名年輕人進來，問說是誰欠錢
    ，陳淇水說是我，年輕人就直接把我撞倒。當時我被撞就人
    就迷糊了。（王美麗在旁邊是否有說什麼話？）在旁邊好像
    打電話，後來才過來跟藍通國說：我年紀很大了，還叫年輕
    人拿槍打我，我怎麼受得了。（那兩名年輕人進來之前，藍
    通國是否有打電話？）有，但是我不知道他打電話給誰。我
    簽完本票後，大約是晚上十一點多了。我們進去客廳的時間
    我不太清楚。（那名年輕人打你何處？）拿槍打我胸部兩次
    ，也有打我額頭一次，所以我就倒地。」等情（本院卷第51
    -55頁）；(2)證人王美麗於警詢中證述：伊於案發當日即98
    年7月4日陪同陳振生到上址藍通國住處，藍通國與陳振生協
    商償還債務沒有結果，之後於打電話找人進來，不久有一台
    自小客車開來，車上下來2名不詳姓名年輕人，其中一人持
    槍打陳振生頭、胸部，陳振生倒地，逼迫陳振生簽本票等情
    （第17091號偵卷第50、54-55頁）；接於偵訊中證述：當天
    被告向陳振生要錢，陳振生說要分期，藍通國說不要，陳振
    生與陳淇水在庭院一邊講話，伊在庭院另一邊與藍通國講話
    ，伊有聽到藍通國接電話說已經有人來了，後來一台銀白色
    車子開進來，下來年輕人就說「誰欠錢？」，有人指陳振生
    ，其中一個年輕人拿著槍打陳振生頭部或胸部，陳振生打在
    地上，伊叫藍通國去阻止，藍通國叫年輕人不要打了，之後
    陳振生進藍通國住處客廳談等語（第17091號偵卷第10、206
    -207頁）；又本院審理中證述：（98年7月4日你為何會去南
    投縣草屯鎮○○路45號？）因為陳振生去我家，我先生叫我
    陪陳振生，陳振生在車上才跟我說要去藍通國他家處理一些
    事情。（當天到達現場後，有何人在場？）藍通國、林稚軒
    、陳淇水、我、陳振生。（當場雙方如何處理債務的情形？
    ）他們處理債務的時候，我有跟藍通國說錢的事情慢慢處理
    。一開始我與陳振生進去時，藍通國問陳振生錢要如何還，
    陳振生與陳淇水在庭院那裡講話，我在大門進來的車庫那裡
    與藍通國講話，我跟藍通國說陳振生老了，有事情慢慢說，
    不要有什麼動作，後來又有壹台車子進來，車子就從大門進
    來，大門一開始是關著的，後來有人把大門打開，我不知道
    是何人去開門的，車子進來後，我在車子的旁邊，陳振生與
    陳淇水在另外一邊講話，車子內就有壹個下來打陳振生，那
    個人有拿壹支槍打陳振生的胸部，陳振生倒在地上，我跟藍
    通國說有事情慢慢處理，不要這樣。（藍通國看到陳振生被
    打後，有何反應？）藍通國走到陳振生被打的地方，當時陳
    淇水也在那裡，我就過去拉陳振生起來，後來我就跟藍通國
    說有事慢慢處理，但藍通國沒有什麼反應。陳振生被打完後
    ，陳振生、陳淇水、藍通國還有壹個打陳振生的年輕人就進
    去客廳講，叫陳振生開本票給藍通國。（98年7月4日你與藍
    通國在旁邊聊天時，你有無看到藍通國有打電話？）他有接
    電話，還有聽到藍通國說「不用了，有人來了」，沒有多久
    後，就看到有人來了。（那兩名年輕人進來，是藍通國幫他
    們開門？或是何人幫他開門的？）那是電動門的，我不知道
    是誰幫他們開門的，一定是用遙控器打開的。（是否還記得
    那兩名年輕人的長相、高矮、胖瘦、所穿的衣服顏色？拿槍
    的那名年輕人長相？）那時候天色暗，看不清楚，在客廳時
    ，我緊張，也沒有注意。（提示第8616號偵查卷第52-53頁
    ，你於偵查中之證述的內容是否屬實？提示並告以要旨）屬
    實。（提示第17091號偵查卷第50頁背面警詢筆錄，你說編
    號六為持槍恐嚇的人是洪嘉懋，持槍的年輕人有持槍打陳振
    生頭、胸，陳振生倒地，藍通國出手制止，並強迫陳振生簽
    本票，年輕人恐嚇陳振生要開本票是真的，當時有拉槍機，
    有何意見？逐一提示並告以要旨）我所述實在。（你於警詢
    中說當場有三位年輕人，究竟是三人還是兩人？）他們從後
    面進來的時候是兩個人，壹個走到庭院，就是打陳振生的年
    輕人，應該是兩個人，我於警察局時應該是說兩個，我沒有
    說三個。」等語（本院卷第55-57頁），互核證人陳振生、
    王美麗關於渠等2人如何前往上址藍通國住處、現場人員及
    所站位置、不詳男子2人如何進入上址、言行舉動及陳振生
    是否被脅迫、攻擊部位及倒地狀況等事項之陳述大致吻合，
    亦與(3)證人陳淇水於偵訊中證述：陳振生於98年6月30日在
    上址藍通國住處賭博麻將及筒仔共輸66萬元（誤稱65萬元）
    ，簽一張66萬元本票，因沒有處理，藍通國透過伊聯絡陳振
    生看前要怎麼還，同年7月4日去藍通國上址住處，藍通國叫
    伊告訴陳振生開二張票，當時是有2名男子進去，其中1名男
    子說「是誰欠錢」，伊指陳振生，因伊與陳振生本來是蹲著
    ，後來陳振生就坐下去，2名年輕人有到伊與陳振生面前等
    語，有人指著「是他（陳振生）欠的錢」等情（第17091號
    偵卷第135頁）；本院審理中證述：（98年7月4日你是否有
    帶陳振生到藍通國家裡？）我有與陳振生一起到藍通國家裡
    ，應該是當天已經天色暗的時候。（當天是否有兩名年輕人
    到藍通國家裡？）我有看到車子出去...。（你是否有欠陳
    振生錢？）有的，欠他15萬元。15萬元我沒有還給陳振生，
    因為我約陳振生一起到藍通國家裡...。（提示第17091號偵
    查卷第134頁背面到第135頁背面，你說：你欠陳振生15萬元
    ，你要還他，就帶他去藍通國那裡，藍通國說他錢不夠，籌
    多少算多少...等語，到現場時，有四個人打麻將，你沒有
    帶錢向藍通國借錢，陳振生也沒有錢，是你向藍通國借錢給
    他使用，陳振生總共輸了66萬元（誤稱65萬元），陳振生叫
    你拿15萬元給藍通國，陳振生還欠藍通國50萬元...等語，
    藍通國透過你聯絡陳振生看錢要如何還，叫你跟陳振生要開
    票，後來有兩個人進來，壹個人問是何人欠錢...等語，是
    否屬實？朗讀、提示並告以要旨）我當初是這麼講沒有錯，
    我那時候沒有說謊。（提示第8616號偵查卷第57頁背面到第
    58頁背面，你於99年7月16日偵訊筆錄中所述，你說：15萬
    元你有還給藍通國，你是分期返還，陳振生有欠藍通國66萬
    元，本票是何人拿的，你不知道，7月4日到藍通國家中時，
    是藍通國一直打電話給你，叫你通知陳振生要還錢，後來你
    與陳振生有一起到藍通國家...等語，是否屬實？朗讀、提
    示並告以要旨）我所述實在。」等情節一致（本院卷第59頁
    ），徵以證人陳振生同意接受測謊並經臺中地方法院檢察署
    鑑定人李錦明及圖譜鑑核人陳振煜鑑定結果：依陳振生陳稱
    其於98年7月4日在上址藍通國住處遭不詳男子持槍毆打頭、
    胸部等情，以刺激測試法檢測生理反應情形及熟悉測試後，
    再以區域比對法測試，經7分位數據分析法比對分析結果，
    其對於下列問題你說在藍通國住處有持槍毆打你這件事有
    沒有說謊？（答：沒有）；你說那天（98/7 /4)在草屯藍
    通國住處有人持槍毆打你這件事有沒有騙我？（答：沒有）
    ，並無不實反應等情，此有99年6月14日測謊鑑定書暨測謊
    圖譜數據分析表、測謊同意書、檢測表、檢測圖譜、鑑定人
    結文、鑑定人及圖譜鑑核人之簡歷各一份在卷可稽，參以被
    告藍通國於本院準備程序供述：伊住處有裝監視器，有開門
    讓2名男子進入伊住處內，並跟該2名男子表示伊與陳振生間
    處理帳務之事等語（本院卷第24頁）。足認證人陳振生前揭
    指訴伊遭藍通國催討賭債而於上開時間，請友人王美麗陪同
    前往藍通國上址住處，遭藍通國言詞威脅還款並找來不詳姓
    名2名成年男子毆打陳振生，以遂其等逼迫陳振生簽本票抵
    賭債之情，自非子虛之情，堪可採信。雖被告藍通國辯稱：
    伊沒有打電話叫該2名男子來的，伊有開門讓該2名男子進入
    伊住處，伊看過該2名男子是吸毒的人，伊也害怕，就拿3千
    元給那2名男子後就離開，該2名男子沒有拿槍出來威脅陳振
    生，也沒有找陳振生云云，然按當時已晚上時分，被告藍通
    國住處庭院外裝設鐵捲大門並關著，同時裝置監視器，依通
    常一般人日常生活經驗判斷，除非與屋主有所認識之親朋好
    友或屋主其找來之人外，豈會無端打開大門讓毫無認識或無
    關連之外人進入，或吸毒之非正當之人，甚或其害怕之人隨
    意進入個人極具隱私之私人住宅內，且告知無關之人有關個
    人會帳之事宜。故被告藍通國前揭所辯，有違經驗法則，顯
    係推諉卸責之詞，殊無可採。
  (三)又查，證人陳振生於偵訊中證述：伊進入上址客廳後，該名
    年輕人開票時，該名年輕人故意裝子彈給伊看，並說「你要
    簽有的，不要簽領不到的，不然要你死，還要找你全家」等
    語，當時伊嚇死了，一直發抖；當時沒有提到66萬元本票的
    事，也沒有說要還伊等語（第17091號第206、208頁）；亦
    於本院審理中證述：（後來簽兩張本票的過程？）該年輕人
    拿槍押著我，我不知道如何寫，林稚軒還教我本票上數字的
    大寫怎麼寫（貳或參），而且該槍枝還有上膛。（你寫完本
    票後交給何人？）林稚軒拿走了。（在屋內，當年輕人拿槍
    指著你，叫你寫本票時，有何人在場？）兩個年輕人、藍通
    國、林稚軒、王美麗、陳淇水與我。（你當時為何願意簽發
    上開兩張本票？）因為年輕人拿槍押著我，硬叫我寫的。（
    簽完上開本票後的過程？）我將本票拿給林稚軒後，那個年
    輕人還跟我說，那兩張本票要按時給付，藍通國、林稚軒在
    旁邊並沒有任何反應。（為何你簽發上開兩張共50萬元本票
    ，卻沒有將之前所簽發之66萬元本票取回？）年輕人拿著槍
    押著我，我會緊張，當時我已經昏頭了，而且我也不知道為
    什麼。（你當天到底是輸了66萬元或是65萬元？）66萬元。
    （你98年6月30日簽的本票金額？）66萬元。（98年7月4日
    簽本票的金額？）50萬元。（為何中間有16萬元差額？）年
    輕人拿槍押著我、叫我簽，我就簽。（你剛剛說槍枝有上膛
    ，你如何知道？）我有當過兵，我知道那年輕人在裝子彈。
    （你剛剛說年輕人有裝子彈，是在何處裝上子彈？）在客廳
    ，是我簽本票時，當場裝子彈給我看。（你是否有看到那年
    輕人在你面前裝子彈？）在客廳，我在寫本票時，那年輕人
    站在我寫本票桌子的旁邊。（當時兩名年輕人到藍通國家時
    ，那時候是否為白天？）晚上了，大約晚上七、八點之後。
    （你剛剛說裝子彈的年輕人，是站在你的哪個位置？）在我
    左後方，王美麗站在旁邊，那名年輕人針對我，要我開票，
    那年輕人恐嚇我，說：如果我開的票沒有兌現，要到我家找
    我，當時藍通國並沒有阻止，那年輕人恐嚇我完後，藍通國
    也沒有說什麼。（從進去客廳到你被逼簽完本票期間，藍通
    國有無說什麼？）說我開的本票要依照上開的日期兌現。（
    你開完之後，你之前開的66萬元本票，藍通國或林稚軒有無
    問你該張本票是否要那回去？）沒有，都沒有說。（你後來
    開的那兩張本票是否分別為20萬元、30萬元？）是的。（提
    示扣案本票三張，各66萬元、20萬元、30萬元，是否你簽發
    的？）是的，都是我寫的。（中間差16萬元，是否用陳淇水
    欠你的15萬元抵給藍通國？）是的。（為何66萬元的本票不
    還給你？）我當時很緊張，而且頭昏了，因為年輕人拿槍押
    住我，我不敢反抗。（從事發後到現在，被告是否有說要將
    66萬元的本票還給你？）沒有。（後來你在客廳簽完本票後
    ，是你先離開還是年輕人先離開？）我與王美麗一起先離開
    ，該兩名年輕人還在裡面。（在你離開之前，是否還有其他
    人到現場？）沒有。（當時候在客廳時，藍通國、王美麗、
    陳淇水、林稚軒及其他兩名年輕人分別在你位置的何方？）
    等語（本院卷第51-55頁），核與(2)證人王美麗於偵訊中證
    述：持槍的年輕人槍有上膛，對陳振生說：「要開票，不開
    票就開槍，如開假的票你就知道」，當時陳振生發抖到不會
    寫，林稚軒用一張紙寫給陳振生看，本票是林稚軒拿走的等
    情（第17091號偵卷第10、208頁）；又本院審理中證稱：「
    （在客廳時，有何人在場？）除了上開的人之外，還有我和
    林稚軒。（你是否有目擊陳振生開立本票的過程？）有，我
    在另外一邊，林稚軒叫陳振生要開兩張，分別開多少錢，我
    不知道，陳振生不會寫，林稚軒教他寫，好像是國字的「貳
    」，林稚軒有拿壹張白紙寫，請陳振生照著寫，我不知道本
    票開的日期是何時。（陳振生開完本票後，交給何人？）我
    不知道，就是藍通國、林稚軒的其中壹個人。（是何人要求
    陳振生開本票？要求的過程？）是藍國通、林稚軒叫陳振生
    開本票，林稚軒及另一名拿槍年輕人都有跟陳振生說「要開
    有的、不要開沒有的（閩南語）」。（當時陳振生為何願意
    簽具上開兩張本票？）因為陳振生被打後，就被叫到客廳去
    開本票，這應該不是自願，因為去的時候，陳振生有說他沒
    有錢。（從兩個年輕人進來，到你們離開為止，陳淇水在旁
    邊有無說什麼？）在客廳裡面我沒有聽到，在外面時，我有
    聽到陳淇水跟陳振生說，錢要還，其他我沒有注意。（簽完
    本票之後，是你們先離開，還是兩名年輕人先離開？）我與
    陳振生先離開，陳淇水還在那裡，可能也是跟在我們後面離
    開。（提示本院卷洪嘉懋照片，拿槍的年輕人是否就是這個
    人？）是的。（另一名年輕人有無對陳振生做什麼？）沒有
    。（在客廳，逼陳振生簽本票的年輕人，與在庭院時，拿槍
    打陳振生的人是否都是如照片洪嘉懋之人？）是的。（那台
    車進來時，是停在現場？還是開到屋後？）開到後面。（洪
    嘉懋到屋裡時，有無裝子彈？）無，可能我已經走出來，因
    為寫票的時候，我就出來了。（你在屋內時，有無看到年輕
    人拿槍出來？）在屋外時，我有看年輕人拿槍打陳振生，在
    屋內，陳振生要開票時，我就出來了，藍通國也在裡面，只
    有我壹個人走出來而已，所以我也不知道票是交給誰。（事
    後你與何人一起離開？）我與陳振生，因為是我載陳振生去
    的，我與陳振生離開之前，那年輕人還沒有把車子開出去。
    」等語，及(3)證人陳淇水於本院審理中證述：「（當時陳振
    生開票時，你是否有在現場？）有的，我也有在開，但是忘
    記是誰先開票。（你們二人開完本票後，你是否有跟著陳振
    生一起離開？）他們先走，我跟著離開。（98年7月4日你與
    陳振生一起到藍通國家中，直到陳振生離開時，你是否一直
    都在現場？）是的，都有在場，我有去化妝室。陳振生離開
    後，我就跟著走了。（陳振生在客廳簽本票時，你是在屋內
    或屋外？）我在客廳及外面進進出出。」等情（本院卷第60
    頁），互核上開證人就陳振生進入上址藍通國住處客廳，如
    何再被脅迫簽發本票、何人拿出本票、簽發過程及收取本票
    、如何離去上址處所等過程情節，均大致相符，堪以採信；
    (4)參以被告林稚軒於偵訊及本院供述：伊拿空白本票給陳淇
    水，陳振生就再簽寫本票，並有向陳振生表示渠可以寫20
    萬元、30萬元各一張；陳振生開票後由陳淇水交給伊；當時
    年輕人是有說「你要簽有的，不要簽領不到的等語（本院卷
    第24頁、第17091號偵卷第187、209頁），及被告藍通國、
    林稚軒等2人均自承原簽發66萬元並未返還陳振生等情觀之
    ，足認陳振生當時係在脅迫下始簽發20萬元、30萬元本票甚
    明，且被告林稚軒明知被告藍通國找來不詳姓名之2名成年
    男子後，其中1名成年男子對陳振生為強暴、脅迫之行為，
    並命陳振生進入其住宅內之客廳簽本票予藍通國，林稚軒不
    避諱而拿出空白本票出來給陳振生，並指示陳振生簽發上開
    面額之本票，及收受上開2紙本票後至警方於99年4月7日為
    止，仍未返還陳振生之前所簽發之66萬元本票予陳振生等行
    為，可認被告林稚軒遲自本案事中階段才與被告藍通國、不
    詳姓名2名成年男子間有犯意之聯絡自明。故被告林稚軒辯
    稱：陳振生來伊住處，字不會寫，教陳振生寫，伊什麼都沒
    有講，本案與伊無關云云，乃推卸之詞，實難採取。
  (四)此外復有陳振生驗傷診斷書、本院搜索票及扣押筆錄及扣押
    目錄表、藍通國持用之門號0000000000號行動電話通聯紀錄
    及扣案之上開三紙本票可憑。
  (五)關於陳振生簽發20萬元、30萬元之際，在現場之人所處相對
    位置部分，雖證人陳振生於本院審理中證述：（證人當庭繪
    製現場位置圖）。客廳的桌子是原木桌，我的正對面是林稚
    軒，拿槍的年輕人在我左邊，王美麗在我後面，但是我不知
    道在哪個位置，藍通國在客廳的旁邊，我沒有注意他的位置
    ，沒有拿槍的該名年輕人，不在這張桌子這裡，是在另外壹
    個泡茶桌子的地方。（請證人繪製到庭院時，他與陳淇水、
    藍通國及兩名年輕人進來的位置，以及王美麗當時的位子。
    ）（當場繪製），另一名沒有拿槍的年輕人在房子的後面停
    車，不在庭院的現場，壹個跑來打我，另壹個去哪裡我不清
    楚。」云云，及證人王美麗於本院審理中證稱：「（請證人
    繪製當時在客廳及庭院時在場人的位置圖。）（當庭繪製）
    在客廳時，我在最旁邊那壹個地方，陳振生的位置我不記得
    ，林稚軒與我是在桌子斜對角處，拿槍的年輕人與林稚軒坐
    在一起，陳振生在開票的過程，我就走出去了，因為陳振生
    已經在開票了，我就走出去，他們的實際位置我就不清楚。
    」云云，兩者所述或有所些許出入，然本案事發突然，陳振
    生當時受脅迫簽發本票而身心處於緊張害怕下，尚難苛求其
    亦能注意周邊人事物之變化狀態，況周邊之人位置可能移動
    ，亦非原已固定，且事發距離本院審理為止，已有相當時日
    ，除與案情重要事項外，通常一般人亦難以清楚記憶，乃屬
    當然之理，故證人陳振生、王美麗就此部分之陳述有所出入
    不一，尚不影響證述與本案重要事項之真實性與信憑性。另
    上開證人雖證稱其中一名年輕人有持槍、彈脅迫陳振生部分
    ，惟本案並未扣得槍枝及子彈，縱上開證人所見具有槍枝、
    子彈之外型，但當時並未射擊，亦無相關證據足以認定係持
    有具有殺傷力之槍、彈之物，併此敘明。
  (六)綜上所述，被告藍通國、林稚軒等2人前揭所辯之詞，無非
    係推諉卸責之詞，皆不足採信。是以本件事證明確，被告藍
    通國、林稚軒等2人有前揭以強暴、脅迫使陳振生行無義務
    之事之犯行，堪以認定，依法應論罪科刑。
三、核被告藍通國、林稚軒等2人所為，均係犯刑法第304條之強
    制罪。被告藍通國、林稚軒等2人與不詳年籍姓名2名成年男
    子間，就前開犯行，皆有犯意聯絡及行為分擔，均為共同正
    犯。爰審酌被告2人除被告藍通國曾於81年間有賭博罪之前
    科外，別無其他不良前科素行，有臺灣高等法院被告前案紀
    錄表一紙在卷可查，及考量其等2人犯罪之動機、目的及參
    與犯罪程度（被告林稚軒事中才參與部分行為），並衡酌被
    告藍通國找來無關之人持疑似持槍外型之物，催討賭債而脅
    迫陳振生簽發上開本票等手段、對被害人身心所生危害及犯
    罪後二人飾詞推卸之態度等一切情狀，分別量處如主文所示
    之刑，並均諭知易科罰金之折算標準，以資懲儆。
四、至於本案共犯即持槍毆打脅迫陳振生之成年男子，業據證人
    王美麗於警詢中指認「洪嘉懋（民國○○年○○月○○日生，Ｚ000
    000000」之人，惟究否是否該人所為，宜由檢察官另行查明
    ，末此敘明。
據上論斷，應依刑事訴訟法第299條第1項前段，刑法第28條、第
304條，第41條第1項前段，刑法施行法第1條之1，判決如主文。
本案經檢察官李善植到庭執行職務。
中　　華　　民　　國　 100　　年　　7 　　月　　21　　日
                  刑事第七庭  法  官  張德寬
以上正本證明與原本無異。
如不服本判決應於收受判決後10日內向本院提出上訴書狀，並應
敘述具體理由；其未敘述上訴理由者，應於上訴期間屆滿後20日
內向本院補提理由書（均須按他造當事人之人數附繕本）「切勿
逕送上級法院」。
                              書記官  王麗雯
中　　華　　民　　國　 100　　年　　7 　　月　　21　　日
附錄論罪科刑法條
中華民國刑法第304條
以強暴、脅迫使人行無義務之事或妨害人行使權利者，處 3 年
以下有期徒刑、拘役或 3 百元以下罰金。
前項之未遂犯罰之。
臺灣臺中地方法院刑事判決　99年度易字第3150號
公　訴　人　臺灣臺中地方法院檢察署檢察官
被　　　告　藍通國
　　　　　　林稚軒
共　　　同
選任辯護人　林忠宏律師
上列被告等因妨害自由案件，經檢察官提起公訴（98年度偵字第
17091號、99年度偵字第8616號），本院判決如下：
    主    文
藍通國共同以強暴、脅迫使人行無義務之事，處有期徒刑肆月，
如易科罰金，以新臺幣壹仟元折算壹日。
林稚軒共同以強暴、脅迫使人行無義務之事，處拘役伍拾日，如
易科罰金，以新臺幣壹仟元折算壹日。
    犯 罪 事 實
一、藍通國（涉嫌賭博部分，另由檢察官偵辦中）與陳淇水為朋
    友關係，陳淇水與友人陳振生有金錢往來。於民國98年6月3
    0日晚上7時許，陳淇水邀陳振生前往位於南投縣草屯鎮○○
    路45號之藍通國住處，陳振生見藍通國與其他姓名年籍不詳
    之3名成年男子在上址以麻將聚賭財物，因禁不起誘惑而加
    入賭局，並與藍通國、陳淇水、上開3名成年男子，以麻將
    及骰子（俗稱筒仔）方式賭博財物，每次下注至少新臺幣（
    下同）1千元，陳振生賭輸向陳淇水轉向藍通國借取籌碼賭
    博，把玩約1小時後，陳振生因而賭輸66萬元，因未能即時
    償還賭債，遂於同日晚上某時簽發面額66萬元本票1紙予藍
    通國，藍通國再將該66萬元本票交由林稚軒保管。俟藍通國
    屢向陳振生催討償還上開賭債，更於同年7月4日，要求陳淇
    水找陳振生至其上址住處商談償還賭債事宜，陳振生則請友
    人王美麗陪同渠至藍通國上址住處協商還款事宜，然藍通國
    見陳振生仍不償還上開賭債，竟基於強暴、脅迫使人行無義
    務之事之犯意，對陳振生恫嚇：「今天這件事沒有喬好，沒
    有簽好，王美麗先回去，你不用回去，要把你腳弄斷，不讓
    你回去」等語（閩南語），使陳振生心生害怕，隨後復以行
    動電話聯繫姓名年籍不詳之2名成年男子（無證據證明係未
    成年人）為其催討賭債，見2名成年男子駕駛車牌號碼不詳
    之自小客車至其住處時，便開啟電動鐵捲門讓該2名成年男
    子進入上址住處，其中1名成年男子下車持疑似槍枝之物（
    未扣案，無證據足認具有殺傷力）並問：「是誰欠錢的？」
    ，見陳淇水指向陳振生，乃持該疑似槍枝之物毆打陳振生之
    胸部、頭部等處，使陳振生跌坐在地而心生畏懼，該名持槍
    之成年男子，復命陳振生進入上址住處客廳內，並恫稱：「
    你（陳振生）要簽有的，不要簽領不到的，不然要讓你死，
    還要找你全家」等語（閩南語），同時作勢裝填疑似子彈之
    物（未扣案，無證據足認具有殺傷力），此時陳振生驚嚇發
    抖不已。此時，林稚軒已明知藍通國找來上開2名成年男子
    進到上址住處，以強暴、脅迫手段向陳振生催討賭債，竟與
    藍通國共同承上開犯意之聯絡，拿出空白本票給陳振生簽寫
    ，並告訴陳振生各簽發面額20萬元、30萬元之本票一紙，惟
    陳振生驚嚇過度不知數字如何寫，林稚軒在旁教陳振生如何
    寫「貳拾萬」、「參拾萬」等字，使陳振生在上址住處客廳
    被迫再簽立面額20萬元、30萬元之本票各1紙後交給林稚軒
    ，其等以此強暴、脅迫方式使陳振生行無義務之簽發上開本
    票之事，迄至99年4月7日為警查獲為止，其等仍未返還陳振
    生第一次簽發面額66萬元之本票予陳振生。嗣經警於99年4
    月7日中午12時30分許，持本院核發之搜索票，至上址藍通
    國住處內執行搜索，扣得發票人均為陳振生，票據號碼為
    WG0000000、WG0000000、WG0000000號，面額各為66萬元、
    30萬元、20萬元之本票各1紙。
二、案經陳振生告訴及臺中縣警察局（已改制臺中市政府警察局
    ）移送臺灣臺中地方法院檢察署檢察官偵查起訴。
    理    由
壹、證據能力說明：
    按刑事訴訟法第159條之5規定，被告以外之人於審判外之陳
    述，雖不符刑事訴訟法第159條之1至同條之4之規定，而經
    當事人於審判程序同意作為證據，法院審酌該言詞陳述或書
    面陳述作成時之情況，認為適當者，亦得為證據。當事人、
    代理人或辯護人於法院調查證據時，知有第159條第1項不得
    為證據之情形，而未於言詞辯論終結前聲明異議者，視為有
    前項之同意。觀之上開規定之立法意旨，乃在於傳聞證據未
    經當事人之反對詰問予以核實，原則上先予排除。惟若當事
    人已放棄反對詰問權，於審判程序中表明同意該等傳聞證據
    可作為證據；或於言詞辯論終結前未聲明異議，基於尊重當
    事人對傳聞證據之處分權，及證據資料愈豐富，愈有助於真
    實發見之理念，且強化言詞辯論主義，使訴訟程序得以順暢
    進行，上開傳聞證據亦均具有證據能力。查本案下列引為證
    據之證據資料，未經檢察官、被告及其選任辯護人於本院言
    詞辯論終結前聲明異議，且依各該證據作成時之情形，並無
    違法不當或證據證明力明顯過低之瑕疵，認以之作為證據亦
    屬適當，依上開規定，自均有證據能力。
貳、實體部分
一、訊之被告藍通國、林稚軒對於前揭時、地，陳淇水與陳振生
    至上址藍通國住處以麻將及骰子把玩並下注金錢而聚賭，陳
    振生賭輸金錢後，向陳淇水借款，陳淇水轉向藍通國借錢轉
    借陳振生60餘萬元，並於同日開立票面金額66萬元之本票1
    張交予藍通國；其後於同年7月4日，陳淇水找陳振生至藍通
    國上址住處商談償還賭債事宜，陳振生請王美麗陪同至藍通
    國上址住處；陳振生有於藍通國上址住處之客廳，各簽立票
    面金額20萬元、30萬元之本票各1張交予藍通國等2人之事實
    ，均供承不諱，惟均矢口否認有脅迫陳振生簽發本票之行為
    ，(1)被告藍通國辯稱：陳振生在伊住處輸66萬元，第1次在
    伊住處，陳振生開65萬元本票1張給伊，第2次到伊住處時，
    陳振生說要用分期付款，伊表示同意，因陳振生不是欠伊錢
    ，是欠陳淇水的錢。陳振生是要開票給陳淇水，本票放在伊
    這裡。伊錢是借陳淇水，陳淇水再借給陳振生的，陳振生就
    全部簽發本票票交給伊。陳淇水要陳振生將渠欠陳淇水的錢
    直接轉開票給伊，伊沒有打電話找他人來毆打陳振生，是陳
    淇水與陳振生到伊房屋外商量後，陳振生就開1張20萬元、1
    張30萬元的本票給伊。伊叫陳振生開票係因渠在伊住處賭博
    輸了，才叫陳振生簽本票云云；(2)被告林稚軒亦辯稱：伊不
    知藍通國與陳振生等人為何會弄成這樣，伊都在上址住處，
    伊只有泡茶給陳振生等人喝，陳淇水、陳振生說要重簽本票
    ，伊才拿空白本票給陳淇水，之後伊在住處客廳泡茶、看電
    視，陳振生當時在客廳另一邊，渠問伊要怎麼寫，伊對陳振
    生說看渠何時有錢，就寫日期和多少錢，是陳振生要開票給
    陳淇水，陳淇水說票放在伊等上址處所，陳淇水要向陳振生
    收錢再拿錢還給伊等。陳振生開票後交給誰，伊並不知道，
    是藍通國將陳振生簽的本票交給伊保管；陳振生在伊上址住
    處賭博，沒有錢就向陳淇水拿錢，陳淇水沒有錢就向伊等借
    錢，因伊等不認識陳振生，由陳淇水出面幫陳振生借錢，陳
    淇水借20幾萬元，陳振生借66萬元；伊等在賭桌上直接將賭
    資交給陳淇水云云。
二、經查：
  (一)陳淇水帶陳振生於前揭98年6月30日至上址藍通國住處，以
    麻將及骰子（筒仔）把玩並下注金錢而聚賭，陳振生賭輸金
    錢後，向陳淇水借款，陳淇水轉向藍通國借錢轉借陳振生66
    萬元，並於同日開立票面金額66萬元之本票1張交予藍通國
    ；其後於同年7月4日，陳淇水找陳振生至藍通國上址住處商
    談償還賭債事宜，陳振生請王美麗陪同至藍通國上址住處；
    陳振生有於藍通國上址住處之客廳，各簽立票面金額20萬元
    、30萬元之本票各1張交予藍通國等2人之情，業據被告藍通
    國、林稚軒等2人坦承在卷，並有證人即告訴人陳振生及證
    人陳淇水、王美麗證述明確，堪可認定。
  (二)次查，證人陳振生於偵訊中證述：伊於98年6月30日與陳淇
    水共同至藍通國上址住處賭博而賭輸66萬元，因身無現款，
    而簽發66萬元本票給藍通國，其後藍通國屢向伊催討還上開
    賭債，於98年7月初，伊委請友人王美麗開車載伊至上址藍
    通國住處，陳淇水也在場，伊先在上址庭院協商無結果，藍
    通國即表示今日沒講好或喬好，伊就不用回去，腳要弄斷，
    不讓伊回去，並要伊試看看，伊當時本來與陳淇水在庭院討
    論，藍通國也在庭院裡，不久有年輕人開一部車到上址處，
    鐵捲門（即伸縮式柵欄鐵捲門）原本是關起來的，藍通國先
    打電話，之後用遙控器打開鐵捲門，其中一人持槍（疑似槍
    枝，無證據認定具有殺傷力）說是誰欠錢的，有人指向伊，
    該年輕人衝過來用槍指著伊，並用力打伊胸、頭部，伊往後
    跌倒，藍通國阻止說好了，才沒繼續打伊，該年輕人叫伊到
    客廳，並問伊何時還錢，叫伊開票，還說「你要簽有的，不
    要簽領不到的，不然要你死，還要找你全家」，逼伊簽本票
    20萬元、30萬元各一張，才放伊回家等語（第17091號偵卷
    第3-4、8-9、143、205-206頁）；復於本院審理中證述：「
    （為何你開立壹張66萬元本票給藍通國，而不是給其餘的人
    ？）我是跟藍通國借錢，輸給其他包含藍通國在內的四、五
    個人。（當天你向藍通國借多少錢？）我跟藍通國借了66
    萬元。你事後有無歸還給藍通國？或如何處理？約一個星期
    後，後來藍通國一直跟我要錢，一直約我到藍通國家，他家
    在草屯鎮○○路45號，他約我要談該筆錢如何返還，我說目
    前我沒有錢，給我一些時間，後來藍通國跟我說今天沒有還
    錢的話，今晚就不讓我回去，要將我的腳打斷。（藍通國說
    上開話語時，有何人在場？）王美麗、陳淇水及藍通國，林
    稚軒當時沒有在場。（藍通國後來有何動作？）過一陣子，
    就有兩個年輕人開一輛車出來，壹個拿槍，本來我與陳淇水
    在旁邊討論時，有壹個年輕人拿槍衝出來，拿槍撞我的胸部
    ，我就倒在地上，那兩名年輕人又壓我、叫我進去簽本票，
    我又簽了兩張本票合計共50萬元。（上開兩名年輕人如何進
    來？）藍通國開門讓那兩名年輕人進來，就是將外面伸縮的
    鐵門打開，高度約到胸口，是可以看到鐵門外面的情形。（
    上開兩名年輕人持槍毆打你，及押你簽本票過程中，藍通國
    有何反應？）沒有任何反應，沒有制止。（98年7月4日晚上
    19時許，有兩個年輕人開了一部車，對你有妨害自由的強制
    行為，該車是什麼顏色？）因為是晚上，所以不知道是銀色
    還是白色。（你剛剛說年輕人拿槍直接從你的胸部撞下去，
    現在你卻又說年輕人從你的背後過來，你看不清楚？）那年
    輕人一進來，都沒有說什麼，就直接把我撞倒。我與陳淇水
    在那裡討論如何還錢時，那兩名年輕人進來，問說是誰欠錢
    ，陳淇水說是我，年輕人就直接把我撞倒。當時我被撞就人
    就迷糊了。（王美麗在旁邊是否有說什麼話？）在旁邊好像
    打電話，後來才過來跟藍通國說：我年紀很大了，還叫年輕
    人拿槍打我，我怎麼受得了。（那兩名年輕人進來之前，藍
    通國是否有打電話？）有，但是我不知道他打電話給誰。我
    簽完本票後，大約是晚上十一點多了。我們進去客廳的時間
    我不太清楚。（那名年輕人打你何處？）拿槍打我胸部兩次
    ，也有打我額頭一次，所以我就倒地。」等情（本院卷第51
    -55頁）；(2)證人王美麗於警詢中證述：伊於案發當日即98
    年7月4日陪同陳振生到上址藍通國住處，藍通國與陳振生協
    商償還債務沒有結果，之後於打電話找人進來，不久有一台
    自小客車開來，車上下來2名不詳姓名年輕人，其中一人持
    槍打陳振生頭、胸部，陳振生倒地，逼迫陳振生簽本票等情
    （第17091號偵卷第50、54-55頁）；接於偵訊中證述：當天
    被告向陳振生要錢，陳振生說要分期，藍通國說不要，陳振
    生與陳淇水在庭院一邊講話，伊在庭院另一邊與藍通國講話
    ，伊有聽到藍通國接電話說已經有人來了，後來一台銀白色
    車子開進來，下來年輕人就說「誰欠錢？」，有人指陳振生
    ，其中一個年輕人拿著槍打陳振生頭部或胸部，陳振生打在
    地上，伊叫藍通國去阻止，藍通國叫年輕人不要打了，之後
    陳振生進藍通國住處客廳談等語（第17091號偵卷第10、206
    -207頁）；又本院審理中證述：（98年7月4日你為何會去南
    投縣草屯鎮○○路45號？）因為陳振生去我家，我先生叫我
    陪陳振生，陳振生在車上才跟我說要去藍通國他家處理一些
    事情。（當天到達現場後，有何人在場？）藍通國、林稚軒
    、陳淇水、我、陳振生。（當場雙方如何處理債務的情形？
    ）他們處理債務的時候，我有跟藍通國說錢的事情慢慢處理
    。一開始我與陳振生進去時，藍通國問陳振生錢要如何還，
    陳振生與陳淇水在庭院那裡講話，我在大門進來的車庫那裡
    與藍通國講話，我跟藍通國說陳振生老了，有事情慢慢說，
    不要有什麼動作，後來又有壹台車子進來，車子就從大門進
    來，大門一開始是關著的，後來有人把大門打開，我不知道
    是何人去開門的，車子進來後，我在車子的旁邊，陳振生與
    陳淇水在另外一邊講話，車子內就有壹個下來打陳振生，那
    個人有拿壹支槍打陳振生的胸部，陳振生倒在地上，我跟藍
    通國說有事情慢慢處理，不要這樣。（藍通國看到陳振生被
    打後，有何反應？）藍通國走到陳振生被打的地方，當時陳
    淇水也在那裡，我就過去拉陳振生起來，後來我就跟藍通國
    說有事慢慢處理，但藍通國沒有什麼反應。陳振生被打完後
    ，陳振生、陳淇水、藍通國還有壹個打陳振生的年輕人就進
    去客廳講，叫陳振生開本票給藍通國。（98年7月4日你與藍
    通國在旁邊聊天時，你有無看到藍通國有打電話？）他有接
    電話，還有聽到藍通國說「不用了，有人來了」，沒有多久
    後，就看到有人來了。（那兩名年輕人進來，是藍通國幫他
    們開門？或是何人幫他開門的？）那是電動門的，我不知道
    是誰幫他們開門的，一定是用遙控器打開的。（是否還記得
    那兩名年輕人的長相、高矮、胖瘦、所穿的衣服顏色？拿槍
    的那名年輕人長相？）那時候天色暗，看不清楚，在客廳時
    ，我緊張，也沒有注意。（提示第8616號偵查卷第52-53頁
    ，你於偵查中之證述的內容是否屬實？提示並告以要旨）屬
    實。（提示第17091號偵查卷第50頁背面警詢筆錄，你說編
    號六為持槍恐嚇的人是洪嘉懋，持槍的年輕人有持槍打陳振
    生頭、胸，陳振生倒地，藍通國出手制止，並強迫陳振生簽
    本票，年輕人恐嚇陳振生要開本票是真的，當時有拉槍機，
    有何意見？逐一提示並告以要旨）我所述實在。（你於警詢
    中說當場有三位年輕人，究竟是三人還是兩人？）他們從後
    面進來的時候是兩個人，壹個走到庭院，就是打陳振生的年
    輕人，應該是兩個人，我於警察局時應該是說兩個，我沒有
    說三個。」等語（本院卷第55-57頁），互核證人陳振生、
    王美麗關於渠等2人如何前往上址藍通國住處、現場人員及
    所站位置、不詳男子2人如何進入上址、言行舉動及陳振生
    是否被脅迫、攻擊部位及倒地狀況等事項之陳述大致吻合，
    亦與(3)證人陳淇水於偵訊中證述：陳振生於98年6月30日在
    上址藍通國住處賭博麻將及筒仔共輸66萬元（誤稱65萬元）
    ，簽一張66萬元本票，因沒有處理，藍通國透過伊聯絡陳振
    生看前要怎麼還，同年7月4日去藍通國上址住處，藍通國叫
    伊告訴陳振生開二張票，當時是有2名男子進去，其中1名男
    子說「是誰欠錢」，伊指陳振生，因伊與陳振生本來是蹲著
    ，後來陳振生就坐下去，2名年輕人有到伊與陳振生面前等
    語，有人指著「是他（陳振生）欠的錢」等情（第17091號
    偵卷第135頁）；本院審理中證述：（98年7月4日你是否有
    帶陳振生到藍通國家裡？）我有與陳振生一起到藍通國家裡
    ，應該是當天已經天色暗的時候。（當天是否有兩名年輕人
    到藍通國家裡？）我有看到車子出去...。（你是否有欠陳
    振生錢？）有的，欠他15萬元。15萬元我沒有還給陳振生，
    因為我約陳振生一起到藍通國家裡...。（提示第17091號偵
    查卷第134頁背面到第135頁背面，你說：你欠陳振生15萬元
    ，你要還他，就帶他去藍通國那裡，藍通國說他錢不夠，籌
    多少算多少...等語，到現場時，有四個人打麻將，你沒有
    帶錢向藍通國借錢，陳振生也沒有錢，是你向藍通國借錢給
    他使用，陳振生總共輸了66萬元（誤稱65萬元），陳振生叫
    你拿15萬元給藍通國，陳振生還欠藍通國50萬元...等語，
    藍通國透過你聯絡陳振生看錢要如何還，叫你跟陳振生要開
    票，後來有兩個人進來，壹個人問是何人欠錢...等語，是
    否屬實？朗讀、提示並告以要旨）我當初是這麼講沒有錯，
    我那時候沒有說謊。（提示第8616號偵查卷第57頁背面到第
    58頁背面，你於99年7月16日偵訊筆錄中所述，你說：15萬
    元你有還給藍通國，你是分期返還，陳振生有欠藍通國66萬
    元，本票是何人拿的，你不知道，7月4日到藍通國家中時，
    是藍通國一直打電話給你，叫你通知陳振生要還錢，後來你
    與陳振生有一起到藍通國家...等語，是否屬實？朗讀、提
    示並告以要旨）我所述實在。」等情節一致（本院卷第59頁
    ），徵以證人陳振生同意接受測謊並經臺中地方法院檢察署
    鑑定人李錦明及圖譜鑑核人陳振煜鑑定結果：依陳振生陳稱
    其於98年7月4日在上址藍通國住處遭不詳男子持槍毆打頭、
    胸部等情，以刺激測試法檢測生理反應情形及熟悉測試後，
    再以區域比對法測試，經7分位數據分析法比對分析結果，
    其對於下列問題你說在藍通國住處有持槍毆打你這件事有
    沒有說謊？（答：沒有）；你說那天（98/7 /4)在草屯藍
    通國住處有人持槍毆打你這件事有沒有騙我？（答：沒有）
    ，並無不實反應等情，此有99年6月14日測謊鑑定書暨測謊
    圖譜數據分析表、測謊同意書、檢測表、檢測圖譜、鑑定人
    結文、鑑定人及圖譜鑑核人之簡歷各一份在卷可稽，參以被
    告藍通國於本院準備程序供述：伊住處有裝監視器，有開門
    讓2名男子進入伊住處內，並跟該2名男子表示伊與陳振生間
    處理帳務之事等語（本院卷第24頁）。足認證人陳振生前揭
    指訴伊遭藍通國催討賭債而於上開時間，請友人王美麗陪同
    前往藍通國上址住處，遭藍通國言詞威脅還款並找來不詳姓
    名2名成年男子毆打陳振生，以遂其等逼迫陳振生簽本票抵
    賭債之情，自非子虛之情，堪可採信。雖被告藍通國辯稱：
    伊沒有打電話叫該2名男子來的，伊有開門讓該2名男子進入
    伊住處，伊看過該2名男子是吸毒的人，伊也害怕，就拿3千
    元給那2名男子後就離開，該2名男子沒有拿槍出來威脅陳振
    生，也沒有找陳振生云云，然按當時已晚上時分，被告藍通
    國住處庭院外裝設鐵捲大門並關著，同時裝置監視器，依通
    常一般人日常生活經驗判斷，除非與屋主有所認識之親朋好
    友或屋主其找來之人外，豈會無端打開大門讓毫無認識或無
    關連之外人進入，或吸毒之非正當之人，甚或其害怕之人隨
    意進入個人極具隱私之私人住宅內，且告知無關之人有關個
    人會帳之事宜。故被告藍通國前揭所辯，有違經驗法則，顯
    係推諉卸責之詞，殊無可採。
  (三)又查，證人陳振生於偵訊中證述：伊進入上址客廳後，該名
    年輕人開票時，該名年輕人故意裝子彈給伊看，並說「你要
    簽有的，不要簽領不到的，不然要你死，還要找你全家」等
    語，當時伊嚇死了，一直發抖；當時沒有提到66萬元本票的
    事，也沒有說要還伊等語（第17091號第206、208頁）；亦
    於本院審理中證述：（後來簽兩張本票的過程？）該年輕人
    拿槍押著我，我不知道如何寫，林稚軒還教我本票上數字的
    大寫怎麼寫（貳或參），而且該槍枝還有上膛。（你寫完本
    票後交給何人？）林稚軒拿走了。（在屋內，當年輕人拿槍
    指著你，叫你寫本票時，有何人在場？）兩個年輕人、藍通
    國、林稚軒、王美麗、陳淇水與我。（你當時為何願意簽發
    上開兩張本票？）因為年輕人拿槍押著我，硬叫我寫的。（
    簽完上開本票後的過程？）我將本票拿給林稚軒後，那個年
    輕人還跟我說，那兩張本票要按時給付，藍通國、林稚軒在
    旁邊並沒有任何反應。（為何你簽發上開兩張共50萬元本票
    ，卻沒有將之前所簽發之66萬元本票取回？）年輕人拿著槍
    押著我，我會緊張，當時我已經昏頭了，而且我也不知道為
    什麼。（你當天到底是輸了66萬元或是65萬元？）66萬元。
    （你98年6月30日簽的本票金額？）66萬元。（98年7月4日
    簽本票的金額？）50萬元。（為何中間有16萬元差額？）年
    輕人拿槍押著我、叫我簽，我就簽。（你剛剛說槍枝有上膛
    ，你如何知道？）我有當過兵，我知道那年輕人在裝子彈。
    （你剛剛說年輕人有裝子彈，是在何處裝上子彈？）在客廳
    ，是我簽本票時，當場裝子彈給我看。（你是否有看到那年
    輕人在你面前裝子彈？）在客廳，我在寫本票時，那年輕人
    站在我寫本票桌子的旁邊。（當時兩名年輕人到藍通國家時
    ，那時候是否為白天？）晚上了，大約晚上七、八點之後。
    （你剛剛說裝子彈的年輕人，是站在你的哪個位置？）在我
    左後方，王美麗站在旁邊，那名年輕人針對我，要我開票，
    那年輕人恐嚇我，說：如果我開的票沒有兌現，要到我家找
    我，當時藍通國並沒有阻止，那年輕人恐嚇我完後，藍通國
    也沒有說什麼。（從進去客廳到你被逼簽完本票期間，藍通
    國有無說什麼？）說我開的本票要依照上開的日期兌現。（
    你開完之後，你之前開的66萬元本票，藍通國或林稚軒有無
    問你該張本票是否要那回去？）沒有，都沒有說。（你後來
    開的那兩張本票是否分別為20萬元、30萬元？）是的。（提
    示扣案本票三張，各66萬元、20萬元、30萬元，是否你簽發
    的？）是的，都是我寫的。（中間差16萬元，是否用陳淇水
    欠你的15萬元抵給藍通國？）是的。（為何66萬元的本票不
    還給你？）我當時很緊張，而且頭昏了，因為年輕人拿槍押
    住我，我不敢反抗。（從事發後到現在，被告是否有說要將
    66萬元的本票還給你？）沒有。（後來你在客廳簽完本票後
    ，是你先離開還是年輕人先離開？）我與王美麗一起先離開
    ，該兩名年輕人還在裡面。（在你離開之前，是否還有其他
    人到現場？）沒有。（當時候在客廳時，藍通國、王美麗、
    陳淇水、林稚軒及其他兩名年輕人分別在你位置的何方？）
    等語（本院卷第51-55頁），核與(2)證人王美麗於偵訊中證
    述：持槍的年輕人槍有上膛，對陳振生說：「要開票，不開
    票就開槍，如開假的票你就知道」，當時陳振生發抖到不會
    寫，林稚軒用一張紙寫給陳振生看，本票是林稚軒拿走的等
    情（第17091號偵卷第10、208頁）；又本院審理中證稱：「
    （在客廳時，有何人在場？）除了上開的人之外，還有我和
    林稚軒。（你是否有目擊陳振生開立本票的過程？）有，我
    在另外一邊，林稚軒叫陳振生要開兩張，分別開多少錢，我
    不知道，陳振生不會寫，林稚軒教他寫，好像是國字的「貳
    」，林稚軒有拿壹張白紙寫，請陳振生照著寫，我不知道本
    票開的日期是何時。（陳振生開完本票後，交給何人？）我
    不知道，就是藍通國、林稚軒的其中壹個人。（是何人要求
    陳振生開本票？要求的過程？）是藍國通、林稚軒叫陳振生
    開本票，林稚軒及另一名拿槍年輕人都有跟陳振生說「要開
    有的、不要開沒有的（閩南語）」。（當時陳振生為何願意
    簽具上開兩張本票？）因為陳振生被打後，就被叫到客廳去
    開本票，這應該不是自願，因為去的時候，陳振生有說他沒
    有錢。（從兩個年輕人進來，到你們離開為止，陳淇水在旁
    邊有無說什麼？）在客廳裡面我沒有聽到，在外面時，我有
    聽到陳淇水跟陳振生說，錢要還，其他我沒有注意。（簽完
    本票之後，是你們先離開，還是兩名年輕人先離開？）我與
    陳振生先離開，陳淇水還在那裡，可能也是跟在我們後面離
    開。（提示本院卷洪嘉懋照片，拿槍的年輕人是否就是這個
    人？）是的。（另一名年輕人有無對陳振生做什麼？）沒有
    。（在客廳，逼陳振生簽本票的年輕人，與在庭院時，拿槍
    打陳振生的人是否都是如照片洪嘉懋之人？）是的。（那台
    車進來時，是停在現場？還是開到屋後？）開到後面。（洪
    嘉懋到屋裡時，有無裝子彈？）無，可能我已經走出來，因
    為寫票的時候，我就出來了。（你在屋內時，有無看到年輕
    人拿槍出來？）在屋外時，我有看年輕人拿槍打陳振生，在
    屋內，陳振生要開票時，我就出來了，藍通國也在裡面，只
    有我壹個人走出來而已，所以我也不知道票是交給誰。（事
    後你與何人一起離開？）我與陳振生，因為是我載陳振生去
    的，我與陳振生離開之前，那年輕人還沒有把車子開出去。
    」等語，及(3)證人陳淇水於本院審理中證述：「（當時陳振
    生開票時，你是否有在現場？）有的，我也有在開，但是忘
    記是誰先開票。（你們二人開完本票後，你是否有跟著陳振
    生一起離開？）他們先走，我跟著離開。（98年7月4日你與
    陳振生一起到藍通國家中，直到陳振生離開時，你是否一直
    都在現場？）是的，都有在場，我有去化妝室。陳振生離開
    後，我就跟著走了。（陳振生在客廳簽本票時，你是在屋內
    或屋外？）我在客廳及外面進進出出。」等情（本院卷第60
    頁），互核上開證人就陳振生進入上址藍通國住處客廳，如
    何再被脅迫簽發本票、何人拿出本票、簽發過程及收取本票
    、如何離去上址處所等過程情節，均大致相符，堪以採信；
    (4)參以被告林稚軒於偵訊及本院供述：伊拿空白本票給陳淇
    水，陳振生就再簽寫本票，並有向陳振生表示渠可以寫20
    萬元、30萬元各一張；陳振生開票後由陳淇水交給伊；當時
    年輕人是有說「你要簽有的，不要簽領不到的等語（本院卷
    第24頁、第17091號偵卷第187、209頁），及被告藍通國、
    林稚軒等2人均自承原簽發66萬元並未返還陳振生等情觀之
    ，足認陳振生當時係在脅迫下始簽發20萬元、30萬元本票甚
    明，且被告林稚軒明知被告藍通國找來不詳姓名之2名成年
    男子後，其中1名成年男子對陳振生為強暴、脅迫之行為，
    並命陳振生進入其住宅內之客廳簽本票予藍通國，林稚軒不
    避諱而拿出空白本票出來給陳振生，並指示陳振生簽發上開
    面額之本票，及收受上開2紙本票後至警方於99年4月7日為
    止，仍未返還陳振生之前所簽發之66萬元本票予陳振生等行
    為，可認被告林稚軒遲自本案事中階段才與被告藍通國、不
    詳姓名2名成年男子間有犯意之聯絡自明。故被告林稚軒辯
    稱：陳振生來伊住處，字不會寫，教陳振生寫，伊什麼都沒
    有講，本案與伊無關云云，乃推卸之詞，實難採取。
  (四)此外復有陳振生驗傷診斷書、本院搜索票及扣押筆錄及扣押
    目錄表、藍通國持用之門號0000000000號行動電話通聯紀錄
    及扣案之上開三紙本票可憑。
  (五)關於陳振生簽發20萬元、30萬元之際，在現場之人所處相對
    位置部分，雖證人陳振生於本院審理中證述：（證人當庭繪
    製現場位置圖）。客廳的桌子是原木桌，我的正對面是林稚
    軒，拿槍的年輕人在我左邊，王美麗在我後面，但是我不知
    道在哪個位置，藍通國在客廳的旁邊，我沒有注意他的位置
    ，沒有拿槍的該名年輕人，不在這張桌子這裡，是在另外壹
    個泡茶桌子的地方。（請證人繪製到庭院時，他與陳淇水、
    藍通國及兩名年輕人進來的位置，以及王美麗當時的位子。
    ）（當場繪製），另一名沒有拿槍的年輕人在房子的後面停
    車，不在庭院的現場，壹個跑來打我，另壹個去哪裡我不清
    楚。」云云，及證人王美麗於本院審理中證稱：「（請證人
    繪製當時在客廳及庭院時在場人的位置圖。）（當庭繪製）
    在客廳時，我在最旁邊那壹個地方，陳振生的位置我不記得
    ，林稚軒與我是在桌子斜對角處，拿槍的年輕人與林稚軒坐
    在一起，陳振生在開票的過程，我就走出去了，因為陳振生
    已經在開票了，我就走出去，他們的實際位置我就不清楚。
    」云云，兩者所述或有所些許出入，然本案事發突然，陳振
    生當時受脅迫簽發本票而身心處於緊張害怕下，尚難苛求其
    亦能注意周邊人事物之變化狀態，況周邊之人位置可能移動
    ，亦非原已固定，且事發距離本院審理為止，已有相當時日
    ，除與案情重要事項外，通常一般人亦難以清楚記憶，乃屬
    當然之理，故證人陳振生、王美麗就此部分之陳述有所出入
    不一，尚不影響證述與本案重要事項之真實性與信憑性。另
    上開證人雖證稱其中一名年輕人有持槍、彈脅迫陳振生部分
    ，惟本案並未扣得槍枝及子彈，縱上開證人所見具有槍枝、
    子彈之外型，但當時並未射擊，亦無相關證據足以認定係持
    有具有殺傷力之槍、彈之物，併此敘明。
  (六)綜上所述，被告藍通國、林稚軒等2人前揭所辯之詞，無非
    係推諉卸責之詞，皆不足採信。是以本件事證明確，被告藍
    通國、林稚軒等2人有前揭以強暴、脅迫使陳振生行無義務
    之事之犯行，堪以認定，依法應論罪科刑。
三、核被告藍通國、林稚軒等2人所為，均係犯刑法第304條之強
    制罪。被告藍通國、林稚軒等2人與不詳年籍姓名2名成年男
    子間，就前開犯行，皆有犯意聯絡及行為分擔，均為共同正
    犯。爰審酌被告2人除被告藍通國曾於81年間有賭博罪之前
    科外，別無其他不良前科素行，有臺灣高等法院被告前案紀
    錄表一紙在卷可查，及考量其等2人犯罪之動機、目的及參
    與犯罪程度（被告林稚軒事中才參與部分行為），並衡酌被
    告藍通國找來無關之人持疑似持槍外型之物，催討賭債而脅
    迫陳振生簽發上開本票等手段、對被害人身心所生危害及犯
    罪後二人飾詞推卸之態度等一切情狀，分別量處如主文所示
    之刑，並均諭知易科罰金之折算標準，以資懲儆。
四、至於本案共犯即持槍毆打脅迫陳振生之成年男子，業據證人
    王美麗於警詢中指認「洪嘉懋（民國○○年○○月○○日生，Ｚ000
    000000」之人，惟究否是否該人所為，宜由檢察官另行查明
    ，末此敘明。
據上論斷，應依刑事訴訟法第299條第1項前段，刑法第28條、第
304條，第41條第1項前段，刑法施行法第1條之1，判決如主文。
本案經檢察官李善植到庭執行職務。
中    華    民    國   100    年    7     月    21    日
                  刑事第七庭  法  官  張德寬
以上正本證明與原本無異。
如不服本判決應於收受判決後10日內向本院提出上訴書狀，並應
敘述具體理由；其未敘述上訴理由者，應於上訴期間屆滿後20日
內向本院補提理由書（均須按他造當事人之人數附繕本）「切勿
逕送上級法院」。
                              書記官  王麗雯
中    華    民    國   100    年    7     月    21    日
附錄論罪科刑法條
中華民國刑法第304條
以強暴、脅迫使人行無義務之事或妨害人行使權利者，處 3 年
以下有期徒刑、拘役或 3 百元以下罰金。
前項之未遂犯罰之。
